---
title: "Red Inmobiliaria de Cali"
subtitle: "Ejercicio Notaría 2 — Introducción a la Complejidad 2026-I — Universidad del Valle"
author: "Daniel Otero"
date: "2026"
output:
  html_document:
    theme: flatly
    toc: true
    toc_float: true
    toc_depth: 3
    number_sections: true
    code_folding: show
    df_print: paged
---

```{r setup, include=FALSE}
knitr::opts_chunk$set(
  echo = TRUE,
  warning = FALSE,
  message = FALSE,
  fig.width = 8,
  fig.height = 6,
  fig.align = "center"
)
```

# Paquetes

```{r paquetes, warning=FALSE}
library(igraph)
library(dplyr)
library(stringr)
```

---

# Carga y Exploración Inicial

## Leer el archivo

```{r cargar-datos}
# Leer el CSV con encoding UTF-8
datos_raw <- read.csv("Base de datos notaria 2.csv",
                      fileEncoding = "UTF-8",
                      stringsAsFactors = FALSE)

cat("Dimensiones:", nrow(datos_raw), "filas ×", ncol(datos_raw), "columnas\n")
cat("Columnas:", paste(names(datos_raw), collapse = ", "), "\n")
```

## Primera mirada

```{r explorar-raw}
# Ver las primeras filas
head(datos_raw, 10)
```

```{r resumen-raw}
# Distribución de registros por año
table(datos_raw$fecha)
```

Ya vemos los problemas principales de calidad de datos que hay que resolver antes de construir la red:

- **Espacios extra** en nombres (`"ana borrero "`, `"mercedes villegas "`)
- **Mayúsculas inconsistentes**: 1938 en minúsculas, 1939 en Title Case, 1940 de nuevo en minúsculas
- **Valores `N/A` y `NA`** en vendedor o comprador
- **Formato del valor monetario inconsistente**: `"700,00"` (coma como decimal), `"3050$"` (dólar al final)
- **Campos vacíos** en comprador (fila de Lizcano Hermanos)

---

# Limpieza de Datos

## Limpiar nombres de actores

```{r limpiar-nombres}
limpiar_nombre <- function(x) {
  x %>%
    str_trim() %>%                        # eliminar espacios al inicio y al final
    str_squish() %>%                      # colapsar espacios internos múltiples
    str_to_title() %>%                    # Title Case uniforme
    str_replace_all("\\bDe\\b", "de") %>% # "de" en minúsculas (preposición)
    str_replace_all("\\bDel\\b", "del") %>%
    str_replace_all("\\bY\\b", "y") %>%
    str_replace_all("\\bV\\b", "v") %>%
    str_replace_all("\\bS\\.A\\b", "S.A") %>%
    na_if("N/A") %>%                      # convertir "N/A" texto a NA real
    na_if("NA") %>%
    na_if("")
}

datos_raw$vendedor  <- limpiar_nombre(datos_raw$vendedor)
datos_raw$comprador <- limpiar_nombre(datos_raw$comprador)
```

## Limpiar valores monetarios

```{r limpiar-valores}
limpiar_valor <- function(x) {
  x %>%
    str_replace_all("\\$", "") %>%   # eliminar símbolo $
    str_replace_all("\\.", "") %>%   # eliminar puntos de miles
    str_replace_all(",", ".") %>%    # coma decimal → punto decimal
    str_trim() %>%
    as.numeric()
}

datos_raw$Valor <- limpiar_valor(datos_raw$Valor)

cat("Rango de valores (en pesos):\n")
cat("  Mínimo :", min(datos_raw$Valor, na.rm = TRUE), "\n")
cat("  Mediana:", median(datos_raw$Valor, na.rm = TRUE), "\n")
cat("  Máximo :", max(datos_raw$Valor, na.rm = TRUE), "\n")
cat("  Con NA :", sum(is.na(datos_raw$Valor)), "registros\n")
```

## Filtrar registros incompletos

Para construir la red necesitamos que **ambos** extremos del vínculo (vendedor y comprador) estén presentes.

```{r filtrar-incompletos}
datos_raw$fecha <- as.integer(datos_raw$fecha)

datos <- datos_raw %>%
  filter(!is.na(vendedor), !is.na(comprador)) %>%  # eliminar N/A en actores
  filter(vendedor != comprador)                     # eliminar auto-transacciones

cat("Registros originales :", nrow(datos_raw), "\n")
cat("Registros usables    :", nrow(datos),     "\n")
cat("Registros eliminados :", nrow(datos_raw) - nrow(datos), "\n")
```

## Tabla de datos limpios

```{r tabla-limpia}
head(datos, 15)
```

---

# Exploración de Actores

## ¿Quiénes aparecen más veces?

Antes de construir la red, conviene saber quiénes son los actores más activos en el mercado inmobiliario.

```{r actores-frecuentes}
# Contar apariciones totales (como vendedor + como comprador)
vendedores  <- datos %>% count(vendedor,  name = "veces_vendedor")  %>% rename(actor = vendedor)
compradores <- datos %>% count(comprador, name = "veces_comprador") %>% rename(actor = comprador)

actividad <- full_join(vendedores, compradores, by = "actor") %>%
  replace(is.na(.), 0) %>%
  mutate(total = veces_vendedor + veces_comprador) %>%
  arrange(desc(total))

cat("Top 20 actores más activos:\n")
head(actividad, 20)
```

```{r barplot-actores, fig.width=10, fig.height=6}
top15 <- head(actividad, 15)

par(mar = c(10, 4, 3, 1))
barplot(
  top15$total,
  names.arg = top15$actor,
  las = 2,
  col = "steelblue",
  border = "white",
  main = "Top 15 actores — Total de transacciones (1938–1943)",
  ylab = "Número de transacciones"
)
```

## Distribución de transacciones por año

```{r transacciones-año}
table(datos$fecha)
```

```{r barplot-año}
conteo_año <- table(datos$fecha)
barplot(
  conteo_año,
  col = c("steelblue", "tomato", "forestgreen", "gold", "purple", "orange")[
    seq_along(conteo_año)
  ],
  border = "white",
  main = "Transacciones por año",
  xlab = "Año",
  ylab = "Número de transacciones"
)
```

---

# Construcción de la Red

## Crear el grafo dirigido y ponderado

Las transacciones inmobiliarias tienen **dirección**: el vendedor transfiere al comprador. Por eso construimos un **grafo dirigido** (`directed = TRUE`).

El **peso** de cada arista es el valor de la transacción en pesos. Cuando hay múltiples transacciones entre los mismos actores, las agregamos sumando los valores.

```{r construir-red}
# Crear la lista de aristas: una fila = una transacción
aristas <- datos %>%
  select(from = vendedor, to = comprador, peso = Valor, fecha) %>%
  filter(!is.na(peso))  # solo transacciones con valor conocido

# Crear el grafo dirigido desde el data frame
g <- graph_from_data_frame(aristas, directed = TRUE)

cat("=== Red Inmobiliaria de Cali (1938–1943) ===\n")
cat("Nodos (actores)      :", vcount(g), "\n")
cat("Aristas (transac.)   :", ecount(g), "\n")
cat("¿Es simple?          :", is_simple(g), "\n")
cat("Aristas múltiples    :", sum(which_multiple(g)), "\n")
```

## Simplificar: agregar transacciones múltiples

Cuando dos actores realizaron más de una transacción, las colapsamos en **una sola arista** cuyo peso es la **suma de los valores**.

```{r simplificar-red}
# Agregar transacciones múltiples entre mismos actores
aristas_agregadas <- aristas %>%
  group_by(from, to) %>%
  summarise(
    peso     = sum(peso, na.rm = TRUE),
    n_transac = n(),
    .groups  = "drop"
  )

# Reconstruir el grafo con aristas agregadas
g <- graph_from_data_frame(aristas_agregadas, directed = TRUE)

cat("=== Después de agregar transacciones múltiples ===\n")
cat("Nodos (actores)      :", vcount(g), "\n")
cat("Aristas (vínculos)   :", ecount(g), "\n")
cat("¿Es simple?          :", is_simple(g), "\n")
```

## Estructura general

```{r estructura-general}
# ¿La red es conexa como grafo no dirigido?
cat("¿Es débilmente conexa?", is_connected(g, mode = "weak"), "\n")

# Componentes débilmente conexas
comp <- components(g, mode = "weak")
cat("Número de componentes:", comp$no, "\n")
cat("Tamaño del componente gigante:", max(comp$csize), "nodos\n")

# Densidad
cat("Densidad de la red:", round(edge_density(g), 4), "\n")

# Reciprocidad: ¿hay actores que compraron Y vendieron entre sí?
cat("Reciprocidad:", round(reciprocity(g), 3), "\n")
```

---

# Visualización de la Red

## Visualización completa

```{r plot-red-completa, fig.width=10, fig.height=8}
set.seed(42)

# Tamaño de nodo proporcional al grado total (in + out)
grado_total <- degree(g, mode = "all")

# Escalar los pesos para el grosor de aristas
pesos_norm <- log1p(E(g)$peso) / max(log1p(E(g)$peso)) * 4 + 0.5

plot(g,
     layout          = layout_with_fr(g),
     vertex.size     = sqrt(grado_total) * 3 + 2,
     vertex.color    = "steelblue",
     vertex.label    = ifelse(grado_total >= quantile(grado_total, 0.85),
                              V(g)$name, NA),
     vertex.label.cex   = 0.55,
     vertex.label.color = "black",
     edge.width      = pesos_norm,
     edge.color      = adjustcolor("gray40", alpha.f = 0.6),
     edge.arrow.size = 0.25,
     main            = "Red Inmobiliaria de Cali (1938–1943)\nTamaño = grado total · Grosor = valor (log)"
)
```

> **Nota:** las etiquetas solo aparecen para el 15% de actores con mayor grado. Los nodos sin etiqueta participaron en pocas transacciones.

## Subred: solo el componente gigante

```{r subred-gigante, fig.width=10, fig.height=8}
# Extraer el componente gigante
nodos_gigante <- V(g)[comp$membership == which.max(comp$csize)]
g_gigante <- induced_subgraph(g, nodos_gigante)

set.seed(42)
grado_g <- degree(g_gigante, mode = "all")
pesos_g  <- log1p(E(g_gigante)$peso) / max(log1p(E(g_gigante)$peso)) * 4 + 0.5

plot(g_gigante,
     layout          = layout_with_fr(g_gigante),
     vertex.size     = sqrt(grado_g) * 3 + 2,
     vertex.color    = "steelblue",
     vertex.label    = ifelse(grado_g >= quantile(grado_g, 0.85),
                              V(g_gigante)$name, NA),
     vertex.label.cex   = 0.55,
     vertex.label.color = "black",
     edge.width      = pesos_g,
     edge.color      = adjustcolor("gray40", alpha.f = 0.6),
     edge.arrow.size = 0.25,
     main            = paste0("Componente Gigante — ",
                              vcount(g_gigante), " actores, ",
                              ecount(g_gigante), " vínculos")
)
```

---

# Análisis de Centralidad

## Grado de entrada y de salida

En una red de compraventas:

- **Grado de salida** (*out-degree*): número de veces que el actor **vendió** (a distintos compradores).
- **Grado de entrada** (*in-degree*): número de veces que el actor **compró** (a distintos vendedores).

```{r grado-entrada-salida}
grado_out <- degree(g, mode = "out")
grado_in  <- degree(g, mode = "in")

tabla_grado <- data.frame(
  Actor        = V(g)$name,
  Vendió_a     = grado_out,
  Compró_a     = grado_in,
  Total        = grado_out + grado_in
) %>%
  arrange(desc(Total))

rownames(tabla_grado) <- NULL

cat("Top 20 actores por grado total:\n")
head(tabla_grado, 20)
```

```{r plot-grado-comparado, fig.width=10, fig.height=5}
top10 <- head(tabla_grado, 10)

par(mfrow = c(1, 2), mar = c(10, 4, 3, 1))

barplot(top10$Vendió_a,
        names.arg = top10$Actor, las = 2,
        col = "tomato", border = "white",
        main = "Top 10: Grado de Salida\n(número de compradores distintos)",
        ylab = "Grado de salida")

barplot(top10$Compró_a,
        names.arg = top10$Actor, las = 2,
        col = "steelblue", border = "white",
        main = "Top 10: Grado de Entrada\n(número de vendedores distintos)",
        ylab = "Grado de entrada")

par(mfrow = c(1, 1))
```

## Distribución de grado

```{r dist-grado, fig.width=10, fig.height=5}
par(mfrow = c(1, 2))

hist(grado_out,
     col = "tomato", border = "white", breaks = 20,
     main = "Distribución de Grado de Salida",
     xlab = "Grado de salida", ylab = "Frecuencia")
abline(v = mean(grado_out), col = "black", lwd = 2, lty = 2)

hist(grado_in,
     col = "steelblue", border = "white", breaks = 20,
     main = "Distribución de Grado de Entrada",
     xlab = "Grado de entrada", ylab = "Frecuencia")
abline(v = mean(grado_in), col = "black", lwd = 2, lty = 2)

par(mfrow = c(1, 1))
```

## Centralidad de Intermediación (*Betweenness*)

¿Qué actores actúan como **puentes** en el mercado inmobiliario? Un broker con alta intermediación conecta vendedores con compradores que de otra forma no se encontrarían.

```{r betweenness}
betw <- betweenness(g, directed = TRUE, normalized = TRUE)

tabla_betw <- data.frame(
  Actor          = V(g)$name,
  Intermediación = round(betw, 4)
) %>%
  arrange(desc(Intermediación))

rownames(tabla_betw) <- NULL

cat("Top 20 actores por intermediación:\n")
head(tabla_betw, 20)
```

```{r plot-betweenness, fig.width=10, fig.height=8}
set.seed(42)

# Escalar betweenness para el tamaño de los nodos
betw_norm <- (betw - min(betw)) / (max(betw) - min(betw))

plot(g,
     layout          = layout_with_fr(g),
     vertex.size     = betw_norm * 20 + 3,
     vertex.color    = colorRampPalette(c("lightblue", "tomato"))(100)[
                         ceiling(betw_norm * 99) + 1
                       ],
     vertex.label    = ifelse(betw >= quantile(betw, 0.90),
                              V(g)$name, NA),
     vertex.label.cex   = 0.55,
     vertex.label.color = "black",
     edge.width      = 0.5,
     edge.color      = adjustcolor("gray50", alpha.f = 0.4),
     edge.arrow.size = 0.2,
     main            = "Centralidad de Intermediación\n(tamaño y color = betweenness)"
)
```

## Fuerza de nodo: volumen total transado

Además del grado, podemos medir el **volumen total** de pesos que fluye por cada actor (la suma de los valores de todas sus transacciones).

```{r fuerza-nodo}
# Fuerza de salida: total vendido
fuerza_out <- strength(g, mode = "out", weights = E(g)$peso)

# Fuerza de entrada: total comprado
fuerza_in  <- strength(g, mode = "in",  weights = E(g)$peso)

tabla_fuerza <- data.frame(
  Actor         = V(g)$name,
  Total_vendido = round(fuerza_out),
  Total_comprado = round(fuerza_in),
  Total_transado = round(fuerza_out + fuerza_in)
) %>%
  arrange(desc(Total_transado))

rownames(tabla_fuerza) <- NULL

cat("Top 20 actores por volumen total transado (en pesos):\n")
head(tabla_fuerza, 20)
```

## Tabla comparativa de centralidades

```{r tabla-centralidades}
# Construir tabla unificada para los 20 actores más activos
top_actores <- head(tabla_grado$Actor, 20)

tabla_cent <- data.frame(
  Actor          = top_actores,
  Grado_total    = (grado_out + grado_in)[top_actores],
  Grado_salida   = grado_out[top_actores],
  Grado_entrada  = grado_in[top_actores],
  Intermediación = round(betw[top_actores], 3),
  Vol_transado   = round((fuerza_out + fuerza_in)[top_actores])
)

rownames(tabla_cent) <- NULL

knitr::kable(tabla_cent,
             col.names = c("Actor", "Grado total", "Salida (vendió)",
                           "Entrada (compró)", "Intermediación", "Vol. transado ($)"),
             caption = "Centralidades — Red Inmobiliaria Cali (1938–1943)",
             format.args = list(big.mark = "."))
```

---

# Detección de Comunidades

Para detectar comunidades en un grafo dirigido, convertimos temporalmente a no dirigido.

```{r comunidades}
set.seed(42)

# Convertir a no dirigido para la detección de comunidades
g_nodir <- as.undirected(g, mode = "collapse",
                          edge.attr.comb = list(peso = "sum", n_transac = "sum"))

# Algoritmo de Louvain
comunidades <- cluster_louvain(g_nodir, weights = E(g_nodir)$peso)

cat("Número de comunidades:", length(comunidades), "\n")
cat("Modularidad          :", round(modularity(comunidades), 3), "\n")

# Composición de cada comunidad (solo las más grandes)
membresia <- membership(comunidades)
for (i in seq_along(comunidades)) {
  miembros <- V(g_nodir)$name[membresia == i]
  if (length(miembros) >= 3) {
    cat(sprintf("\nComunidad %d (%d actores): %s%s\n",
                i, length(miembros),
                paste(head(miembros, 8), collapse = ", "),
                if (length(miembros) > 8) ", ..." else ""))
  }
}
```

```{r plot-comunidades, fig.width=10, fig.height=8}
set.seed(42)

# Paleta de colores para comunidades
paleta <- c("steelblue", "tomato", "forestgreen", "gold",
            "purple", "orange", "hotpink", "cyan3",
            "brown", "darkgreen", "navy", "coral")

n_com <- length(comunidades)
colores_com <- paleta[membresia %% length(paleta) + 1]

grado_nd <- degree(g_nodir)

plot(g_nodir,
     layout          = layout_with_fr(g_nodir),
     vertex.size     = sqrt(grado_nd) * 2.5 + 2,
     vertex.color    = colores_com,
     vertex.label    = ifelse(grado_nd >= quantile(grado_nd, 0.85),
                              V(g_nodir)$name, NA),
     vertex.label.cex   = 0.55,
     vertex.label.color = "black",
     edge.width      = 0.5,
     edge.color      = adjustcolor("gray60", alpha.f = 0.4),
     main            = paste0("Comunidades (Louvain) — Modularidad: ",
                              round(modularity(comunidades), 3))
)

legend("bottomleft",
       legend = paste("Comunidad", 1:min(n_com, 8)),
       fill   = paleta[1:min(n_com, 8)],
       cex    = 0.75,
       bty    = "n")
```

---

# Evolución Temporal

¿Cómo cambia la red año a año?

```{r evolucion-temporal}
años <- sort(unique(datos$fecha))

stats_año <- lapply(años, function(a) {
  aristas_a <- datos %>%
    filter(fecha == a, !is.na(Valor)) %>%
    select(from = vendedor, to = comprador, peso = Valor)

  if (nrow(aristas_a) == 0) return(NULL)

  g_a <- graph_from_data_frame(aristas_a, directed = TRUE)

  data.frame(
    Año        = a,
    Nodos      = vcount(g_a),
    Aristas    = ecount(g_a),
    Vol_total  = round(sum(aristas_a$peso)),
    Densidad   = round(edge_density(g_a), 4)
  )
}) %>%
  bind_rows()

knitr::kable(stats_año,
             col.names = c("Año", "Actores", "Transacciones",
                           "Volumen total ($)", "Densidad"),
             caption = "Estadísticas de la red por año",
             format.args = list(big.mark = "."))
```

---

# Exportación

## Exportar a Gephi

```{r exportar-gephi, eval=FALSE}
# Exportar el grafo completo en formato GraphML para Gephi
write_graph(g, "red_notaria2.graphml", format = "graphml")
cat("Exportado: red_notaria2.graphml\n")
cat("Abrir en Gephi: File > Open > red_notaria2.graphml\n")
```

## Exportar tablas de centralidad

```{r exportar-tablas, eval=FALSE}
# Guardar tabla de centralidades como CSV
write.csv(tabla_cent, "centralidades_notaria2.csv", row.names = FALSE)
cat("Exportado: centralidades_notaria2.csv\n")
```

---

*Documento preparado para el curso Introducción a la Complejidad 2026-I, Universidad del Valle.*
